【裁判字號】    98,上訴,2257
【裁判日期】    981113
【裁判案由】    誣告
【裁判全文】
臺灣高等法院刑事判決                98年度上訴字第2257號
上  訴  人
即  被  告  甲○○
                    號5樓
選任辯護人  沙慧貞律師
上列上訴人因誣告案件，不服臺灣臺北地方法院97年度訴字第
775號，中華民國98年5月5日第一審判決（起訴案號：臺灣臺北
地方法院檢察署95年度偵字第22184號），提起上訴，本院判決
如下：
    主  文
原判決關於93年4月14日誣告罪刑及執行刑部分均撤銷。
甲○○被訴93年4月14日誣告部分無罪。
其他上訴駁回。
    事  實
一、甲○○與丙○○原為夫妻，丁○○則為丙○○之胞弟，嗣甲○○、丙○○感情不睦，丙○○乃以甲○○對之有家庭暴力
    行為等事由提起離婚訴訟，丁○○有協助丙○○處理該訴訟
    的相關事宜，甲○○因此對丙○○、丁○○心生不滿。甲○○於民國93年4 月20日，因與丙○○間之離婚訴訟，前往臺
    灣士林地方法院開庭，庭訊結束後因故與丁○○產生爭執，
    因此心生不滿，明知其當日並無任何遭毆打成傷之情，竟意
    圖使丙○○、丁○○受刑事處分，於93年5 月28日向有偵查
    犯罪權限之臺灣士林地方法院檢察署檢察官，虛構「93 年4
    月20日在士林法院法庭外，我開完庭出來，丁○○就出手打
    我，是丙○○叫丁○○打我的」之不實情節，藉以向該管公
    務員提出申告，而誣指丙○○、丁○○涉嫌傷害罪嫌，該案
    經臺灣士林地方法院檢察署檢察官以93年度偵字第7513號、
    9850號、9851號為不起訴處分，並經臺灣高等法院檢察署以
    94年度上聲議字第792號駁回再議而確定。
二、案經丙○○、丁○○訴由臺灣臺北地方法院檢察署檢察官偵
    查起訴。
    理  由
壹、程序方面：
    按被告以外之人於審判外之言詞或書面陳述，除法律有規定
    者外，不得作為證據；又被告以外之人於審判外之陳述，雖
    不符合同法第159條之1至第159條之4之規定，但經當事人於
    審判程序同意作為證據，法院審酌該言詞陳述或書面陳述作
    成時之情況，認為適當者，亦得為證據，刑事訴訟法第 159
    條第1項及第159條之5第1項分別定有明文。經查，本案被告
    甲○○以外之人於審判外之陳述，固為傳聞證據，然被告於
    本院準備程序時表示同意作為證據，本院審酌上開證據資料
    製作時之情況，尚無違法不當及證明力明顯過低之瑕疵，亦
    認為以之作為證據應屬適當。揆諸前開規定，依刑事訴訟法
    第159條之5規定，認前揭證據資料均有證據能力。
貳、實體方面：
甲、有罪部分：
一、訊據被告堅決否認有誣告之犯行，辯稱：93年4 月20日當天
    ，其確實有聽到丙○○叫丁○○動手，而丁○○確有出手毆
    打他成傷，才對告訴人丙○○、丁○○提出申告，其並未虛
    構事實等語。惟查：
(一)被告確有於93年5 月28日，向臺灣士林地方法院檢察署檢察
    官以前揭事由對告訴人丙○○、丁○○提出申告，而該案件
    經檢察官偵查結果為不起訴處分確定等情，業據原審依職權
    調閱該偵查案卷（即臺灣士林地方法院檢察署93年度偵字75
    13號卷）影印後附卷，經本院核閱屬實。
(二)被告與告訴人丙○○、丁○○確有就前揭離婚訴訟前往臺灣
    士林地方法院開庭，庭訊結束後，丁○○雖與被告產生爭執
    ，然丁○○並無任何毆打被告成傷的行為等情，分據證人即
    告訴人丙○○、丁○○於原審審理時證述明確，此與證人即
    丙○○該離婚訴訟的委任律師賴淑玲於原審審理時所述：「
    …當天我在跟丙○○講話時，被告就對著丙○○及丁○○一
    直罵，內容已經不記得了，丁○○有點撐不住氣，就對著被
    告走過去，丁○○往前走，被告就往後退，他們雙方對罵，
    被告一面往後退，丁○○就一直往前走，退到大門時，我覺
    得情況不對，我上前叫住丁○○，要他不要往前走說並且對
    丁○○說靠近被告會有事情，丁○○就停在感應門的附近沒
    有繼續往前走，被告就往外走，已經走到門外，繼續罵，並
    叫丁○○出來，丁○○被我叫住，被告就退到門外的階梯下
    ，站在地上，又罵了兩句，接著被告就自己坐下來坐在地上
    ，並且大喊打人（台語）救人（台語），這種話他重複叫，
    後來地院的法警走過來，對雙方說不要在這邊鬧，被告就對
    法警說丁○○打他，法警說又沒有打你，叫被告不要再鬧，
    被告就站起來離開」、「（在你所見聞的過程中，丁○○當
    時有無與被告肢體上的接觸？）我沒有看到，因他二人壹個
    在門內，壹個在門外，所以丁○○跟被告並無任何的身體上
    的碰觸」等語（見原審卷第99頁），互核一致。被告雖辯稱
    ：當日丙○○、賴淑玲律師所站之位子，未能詳細看到被告
    與丁○○之間之互動狀況，且彼等與丁○○之關係密切，無
    法持平而論等語。惟證人賴淑玲律師已明確證稱：其上前叫
    住丁○○，丁○○就停在感應門的附近沒有繼續往前走，被
    告就往外走，已經走到門外；丁○○與被告二人，一個在門
    內，一個在門外，丁○○與被告並無任何的身體上的碰觸等
    語，足認證人賴淑玲當時得清楚看到被告與丁○○之互動狀
    況；況且證人賴淑玲律師於原審作證已經具結，如為虛偽陳
    述須負偽證罪責，其固為告訴人偵查中之代理人，然尚難憑
    此即認其證詞有所偏頗，不可採信。
(三)被告雖辯稱：當天確實有遭丁○○動手毆打云云，並舉前揭
    提出申告時檢附之臺北市立忠孝醫院驗傷診斷書（見臺灣士
    林地方法院檢察署93年度偵字第7513號卷第24頁）及於原審
    審理時庭提之照片（見原審卷第86頁）等為證。依被告於警
    詢中所述：丁○○先以拳頭打其背部，致其不支倒地，隨即
    又遭其用拳頭打其前胸，並用腳踹其大腿兩側及臀部等語，
    於偵查中所述：丁○○就追到士林法院的大門外，還沒有下
    樓梯，他從後面追來先打其前面胸部，再打其背部，倒地後
    他還用腳踹他等語（見同上偵查卷第15、40頁）。然依卷附
    被告提出申告時所檢附之診斷書，所載的傷害卻為：左胸挫
    傷3X3公分、右小腿左大腿挫傷、右肩紅腫3X3公分，不僅並
    無被告所指遭毆打背部、用腳踹臀部的傷害，且所載傷害的
    面積，亦明顯與被告所指是用拳頭毆打、用腳踹等情相悖。
    而觀諸被告於本院審理時庭提之照片，其上不僅無拍攝日期
    ，且傷勢為臀部瘀傷、右手肘擦傷，更明顯與前揭診斷書所
    載的傷勢不符。則若被告當日真有遭毆打成傷，何以竟未能
    提出與所指相符的驗傷證明？參以被告於原審審理時所述：
    當天丁○○帶了一個小弟在法院門口打他，打的時候其有大
    喊救命，警察有過來處理說不要打了，當時他有跟警察說要
    告他們等語（見原審卷第81頁），若被告真有在法院門前遭
    毆打之情，且已經大聲呼救，並向法警表明訴追之意，何以
    法警就此顯然的刑事犯罪竟未為任何處理，反而任令丙○○
    、丁○○離去？顯見證人賴淑玲前揭於原審審理時所述：是
    被告自己坐在地上大喊救命，法警走過來，對雙方說不要在
    這邊鬧，要被告不要再鬧，被告就站起來離開等語，確屬實
    情。是被告辯稱確有遭丁○○毆打成傷云云，顯非事實，難
    以憑信。
(四)至被告請求傳喚證人即93年4 月20日上午於臺灣士林地方法
    院值勤之法警，經本院傳喚當日值勤之法警乙○○到庭，惟
    證人乙○○表示：因本件案發時間距今太久，已無印象（見
    本院98年10月8日審判筆錄），故證人乙○○無從就當時情
    形作證，附此敘明。
(五)綜上，被告於93年4 月20日在臺灣士林地方法院與告訴人丁○○發生爭執之經過，既為其親身經歷之事，實無誤認或誤
    會之可能，則其明知當天並無任何遭毆打成傷之情，卻因庭
    訊結束後與丁○○發生爭執，而虛捏前揭丙○○教唆丁○○
    動手毆打之不實情節，藉此提出刑事告訴，是被告具有誣告
    丙○○、丁○○而使其等受到刑事訴追、處罰之犯意及意圖
    ，至為明確。是被告有上開誣告之犯行，事證明確，堪予認
    定，應依法論科。
三、核被告所為，係犯刑法第169條第1項之誣告罪。誣告為妨害
    國家審判權之犯罪，就其性質而論，直接受害者係國家，至
    個人受害，乃國家進行不當審判事務所發生之結果，與誣告
    行為不生直接之關係，故以一訴狀誣告數人，或申告數項罪
    名，均僅成立一誣告罪（最高法院93年度臺上第5628號、93
    年度臺上第2914號判決意旨參照）。從而，本案被告雖於前
    揭申告時同時誣指丙○○、丁○○犯罪，自只論以一個誣告
    罪。
四、原審同此認定，因依刑法第169條第1項規定，審酌被告任意
    虛構事實對被害人丙○○、丁○○提出告訴，不僅浪費訴訟
    資源，影響司法公正，且有使被害人遭受訴追犯罪之風險，
    更對被害人身心造成損害，被告犯罪後又否認犯行未見悔意
    ，犯罪後態度不佳等一切情狀，量處有期徒刑1 年，並依中
    華民國九十六年罪犯減刑條例第2條第1項第3款、第7條之規
    定，減為有期徒刑6 月。核其認事用法，俱無違誤，量刑亦
    甚允洽。被告上訴意旨，仍執陳詞，否認犯罪，為無理由，
    應予駁回。
乙、無罪部分：
一、公訴意旨略以：被告明知其所有彰化銀行松山分行帳戶0000
    00000000號內的款項，並無任何遭盜領之情，竟意圖使告訴
    人丙○○、丁○○受刑事處分，於93年4 月14日，向有偵查
    犯罪權限之臺灣臺北地方法院檢察署檢察官，虛稱「丙○○
    、丁○○於90年間偷我的彰化銀行松山分行存摺及印鑑章，
    並盜領新臺幣（下同）60萬元存款」之不實情節，藉以向該
    管公務員提出申告，而誣指告訴人丙○○、丁○○涉嫌竊盜
    罪嫌，該案經臺灣臺北地方法院檢察署檢察官先後以93年度
    偵字第14298號、94年度偵續字第109號為不起訴處分，並經
    臺灣高等法院檢察署以94年度上聲議字第3750號駁回再議而
    確定。因認被告涉犯刑法第169條第1項之誣告罪嫌等語。
二、按犯罪事實應依證據認定之，無證據不得認定犯罪事實；不
    能證明被告犯罪者，應諭知無罪之判決，刑事訴訟法第 154
    條第2項、第301 條第1項定有明文。又認定不利於被告之事
    實，須依積極證據，苟積極證據不足為不利於被告事實之認
    定時，即應為有利於被告之認定，更不必有何有利之證據；
    而事實之認定，應憑證據，如未能發現相當證據，或證據不
    足以證明，自不能以推測或擬制之方法，以為裁判基礎；另
    認定犯罪事實所憑之證據，雖不以直接證據為限，間接證據
    亦包括在內，然而無論直接或間接證據，其為訴訟上之證明
    ，須於通常一般之人均不致有所懷疑，而得確信其為真實之
    程度者，始得據為有罪之認定（30年上字第816 號、40年台
    上字第86號、76年台上字第4986號判例參照）。又告訴人之
    告訴，係以使被告受刑事訴追為目的，是其陳述是否與事實
    相符，仍應調查其他證據以資審認（52年台上字第1300號判
    例意旨參照）。
三、公訴人認被告涉有誣告罪嫌，無非係以被告供述、證人即告
    訴人丙○○、丁○○之證詞、證人蘇文弘於偵查中及原審之
    證詞、彰化銀行90年1 月12日57萬元、90年1月15日2萬元之
    取款憑條影本各1紙、彰化銀行90年1月12日匯款50萬元之電
    匯單影本1紙、蘇文弘之澎湖縣第二信用合作社89 年4月8日
    電匯100 萬元予丙○○之電匯內部傳真正委託匯款憑條及保
    證責任澎湖縣第二信用合作社90年1 月2日至90年3月29日交
    易往來明細表影本、被告於93年4 月14日至臺灣臺北地方法
    院檢察署申告之申告筆錄、臺灣臺北地方法院檢察署94年度
    偵續字第109號不起訴處分書及臺灣高等法院檢察署94 年度
    上聲議字第3750號處分書，為其主要論據。
四、訊據被告堅決否認有此部分誣告犯行，辯稱：其並未領取該
    帳戶內之60萬元；其發現該帳戶遭盜領後有質問丁○○，丁○○說是他叫丙○○去提領的，其才對丙○○、丁○○提出
    申告等語。
五、經查：
(一)被告確有於93年4 月14日，向臺灣臺北地方法院檢察署檢察
    官以前揭事由對丙○○、丁○○提出申告，而該案件經檢察
    官偵查結果為不起訴處分確定等情，業據原審依職權調閱該
    偵查案卷（即臺灣臺北地方法院檢察署94年度偵續字第 109
    號卷）影印後附卷，經本院核閱屬實。
(二)被告有前揭彰化銀行松山分行帳戶，該帳戶於90年1月11 日
    匯入60萬元後，於90 年1月12日、同年月15日，分別以存摺
    提領57萬元、2萬元，90 年1月20日、同年3月12日，分別以
    提款卡提領5千元、3千元、2千元（共計1 萬元，其中7元是
    跨行提領的手續費），則有該帳戶之交易資料、客戶資料查
    詢表及取款憑條等件（見臺灣臺北地方法院檢察署93年度發
    查字第1170號卷第3至6頁）附卷可稽。其中90 年1月12日提
    領57萬元，係由丙○○書寫提款條提領，並將50萬元匯款與
    蘇文弘，以清償先前之借款等情，則據證人即告訴人丙○○
    於原審審理時結證屬實；核與證人蘇文弘於原審審理時所述
    ：其曾匯款100萬元予丙○○，之後丙○○就還款50 萬元等
    語相符（見原審卷第76-78、81 頁）。而證人蘇文弘所述借
    款一事，則有澎湖縣第二信用合作社89年4 月8日之100萬元
    匯款憑條可按，而當天提領款項匯還證人蘇文弘乙情，亦有
    匯款憑條、澎湖縣第二信用合作社之對帳單可憑（見臺灣臺
    北地方法院檢察署93年度發查字第1170 號卷第7頁，94年度
    偵續字第109號卷第62、63頁）。
(三)公訴人雖以證人丙○○、蘇文弘之證詞，認定被告係與告訴
    人丙○○於90年1 月12日共同前往彰化銀行松山分行提領57
    萬元，且匯款50萬元與蘇文弘以清償前欠款項。惟查：證人
    丙○○、蘇文弘於偵查中所述，雖均一致陳稱：是因為夫妻
    二人生活困難所需才借款等語（見94年度偵續字第109 號卷
    第57至58頁）。然於原審審理時經隔離訊問後，證人丙○○
    證稱：向蘇文弘借100 萬元係作為家用，而且當時還有欠錢
    ，被告也有欠賭錢；被告知道這些錢作為家用，被告跟其要
    錢，其拿這些錢給被告；因為其有欠別人錢，利息三分，生
    活過不去，才向蘇文弘借錢（見原審卷第77-78 頁）；證人
    蘇文弘卻改稱：是因為抽籤抽到國民住宅，買房子需要錢等
    語（見原審卷第81-82 頁）。嗣證人丙○○於本院審理時亦
    證稱：之前因為生活困苦，要買房子，有向蘇文弘借過 100
    萬元（見本院審判筆錄）。足見告訴人丙○○就其向蘇文弘
    借款原因此一重要之基本事實，前後證述不一，其相關證詞
    是否與事實相符即有可疑。況查告訴人丙○○向蘇文弘借款
    之目的既為購買國宅，且其於偵查中自承該國宅為其簽約購
    買，頭期款1,839,376 元是其四處向親友籌借而來，有刑事
    補充告訴理由（二）狀、國民住宅買賣及貸款契約影本、丙○○臺北銀行存摺影本各1 份附卷可稽（見臺灣臺北地方法
    院檢察署95年度偵字第22184號卷第30-41頁、丙○○98年10
    月8 日庭提附於本院卷）；而被告亦否認其有購買上開國宅
    、向蘇文弘借款，則上開國宅是否為被告與告訴人丙○○共
    同購買、共同向蘇文弘借款亦有可疑。至於證人蘇文弘於原
    審審理時雖證稱：其借給被告與告訴人丙○○100 萬元，丙○○還其50萬元時，丙○○有打電話跟他說要匯款到其戶頭
    裡面，當時被告也有在旁邊跟他講話等語（見原審卷第81頁
    ）。然證人蘇文弘於偵查中配合告訴人丙○○為證述，嗣於
    原審審理時經隔離訊問後始據實證稱告訴人丙○○借款之目
    的係購買國宅，其證詞顯有偏袒告訴人丙○○之可能，亦難
    遽以採為對被告不利之認定。又被告如未曾向蘇文弘借款10
    0萬元，則該100萬元之借貸關係應存在於蘇文弘與丙○○間
    ，被告即無可能自其帳戶提領款項向蘇文弘清償。從而，被
    告辯稱：其與蘇文弘並不熟識，未向蘇文弘借款100 萬元，
    亦未同意自其帳戶提領57萬元以清償借款等語，並非無據，
    被告因此對丙○○提出告訴，並非全無所憑。
(四)被告雖辯稱：其發現帳戶遭盜領後，有質問過丁○○，是丁○○說叫丙○○提領的，其才會提出本件告訴等語。然證人
    即告訴人丁○○於原審審理時證稱：（你是否曾向被告表示
    過說你指示丙○○持被告前開彰化銀行松山分行帳戶提領這
    筆錢？）其從不知道有這件事，也沒有跟被告說過這件事情
    等語（見原審卷第79頁），是被告此部分辯解，並無依據。
    惟證人丁○○為本案之告訴人，係以使被告受刑事訴追為目
    的，自難期待其就被告辯解為有利之證述，甚或使自己身陷
    刑事追訴之危險；況且，被告並無自證己罪之義務，其辯解
    縱不可採，仍應有積極證據證明其犯罪。查被告向丙○○提
    出告訴，並非全無所憑，已如前述，參以丙○○對被告提起
    離婚訴訟期間，丁○○為丙○○之胞弟，協助丙○○處理該
    訴訟的相關事宜，此由丁○○陪同丙○○前往臺灣士林地方
    法院開庭可知，則被告據此懷疑丁○○亦涉有犯嫌，亦非全
    然無憑。
(五)至於證人丙○○、丁○○於原審審理時雖均證稱：對被告所
    有前揭彰化銀行帳戶內款項於90年1月15日遭人以存摺提領2
    萬元，及其後以提款卡提領共計1 萬元等情，均不知情，亦
    未提領過等語（見原審卷第76、79頁），且依卷附取款憑條
    所載，前揭存摺提款均需填載暗碼「1236」；而被告於提出
    本件申告時自承：其向來都親自處理提款事宜、（該存摺及
    使用之印章平日何人保管？）其自行保管，都放置在屋內之
    桌內（抽屜內），該提款卡由其使用，密碼為2556，該提款
    卡均放置存摺內，其以前有領過、其不清楚被告2 人（即丙○○、丁○○）是否知道提款卡的密碼等語（見臺灣臺北地
    方法院檢察署93年度發查字第1170 號卷第2頁反面，93年度
    偵字第14298號卷第18頁，94年度偵續字第109號卷第66頁）
    。然被告就其前揭彰化銀行帳戶內遭提領之57萬元，既然懷
    疑係遭丙○○、丁○○所盜領，則其就其餘款項亦懷疑係其
    2 人所為，並非無據。況且被告固然自承該帳戶的存摺、提
    款卡、印章及密碼都是由其本人保管，然就遭他人盜用之事
    實，其本難以舉證，在被告無法舉證之情況下亦難遽認被告
    係同意授權他人或親自提領款項，而認被告係故意虛構事實
    誣告告訴人。又被告於提出本件申告時雖供述：91年7 月已
    知道丙○○、丁○○於90年間偷其放在福德街戶籍地的彰化
    銀行松山分行存摺及印鑑章，並盜領60萬元存款等語（見臺
    灣臺北地方法院檢察署93年度發查字第1170 號卷第2頁），
    卻於93年4 月14日才提出申告。惟被告是否提出告訴，或有
    其自身之考慮，況被告當時與丙○○仍有夫妻關係，亦難認
    其應於發現之初即提出告訴始符合常情。
六、綜上所述，檢察官所舉證據尚無從證明被告有此部分誣告之
    事實，就被告是否故意虛構事實，仍有合理之懷疑存在。此
    外，復查無其他積極證據足資證明被告涉有此部分誣告犯行
    ，揆諸前揭說明，自屬不能證明其犯罪。
七、原審未為詳究，遽認被告就上開部分成立誣告罪，尚有違誤
    。被告上訴意旨，否認犯罪，為有理由，應由本院將此部分
    原判決及執行刑併予撤銷，並諭知被告此部分無罪之判決。
據上論斷，應依刑事訴訟法第368條、第369條第1項前段、第364
條、第301條第1項，判決如主文。
本案經檢察官吳茂松到庭執行職務。
中    華    民    國    98    年    11    月    13    日
                  刑事第五庭  審判長 法  官  高明哲
                                     法  官  高玉舜
                                     法  官  劉秉鑫
以上正本證明與原本無異。
如不服本判決，應於收受送達後10日內向本院提出上訴書狀，其
未敘述上訴之理由者並得於提起上訴後10日內向本院補提理由書
（均須按他造當事人之人數附繕本）「切勿逕送上級法院」。
                                     書記官  蔡宜蓁
中    華    民    國    98    年    11    月    16    日
附錄：本案論罪科刑法條全文
中華民國刑法第169條
（誣告罪）
意圖他人受刑事或懲戒處分，向該管公務員誣告者，處7年以下
有期徒刑。
意圖他人受刑事或懲戒處分，而偽造、變造證據，或使用偽造、
變造之證據者，亦同。


司法院資訊處製作；財團法人民間司法改革基金會備份。
